ACORDAO-COMPLETO-2469877

ACÓRDÃO 7608/2021 ATA 15/2021 - SEGUNDA CÂMARA

VISTOS, relatados e discutidos estes embargos de declaração opostos por Eugênio Muzeka em face do Acórdão 11209/2020-TCU-Segunda Câmara, que negou provimento a pedido de reexame interposto contra o Acórdão 4477/2020-TCU-Segunda Câmara que, por sua vez, considerou ilegal e negou registro a ato de aposentadoria do interessado.
ACORDAM os ministros do Tribunal de Contas da União, reunidos em sessão da 2ª Câmara, com fundamento no art. 34 da Lei 8.443/1992, c/c o art. 287 do Regimento Interno, e ante as razões expostas pelo Relator, em:
9.1. conhecer dos embargos de declaração e rejeitá-los; e
9.2. dar ciência desta deliberação ao embargante, com a informação de que a íntegra do relatório e do voto que a fundamentam está disponível no endereço eletrônico www.tcu.gov.br/acórdãos.

Embargos de declaração opostos por Eugenio Muzeka contra o Acórdão 11.209/2020 - 2ª Câmara, que negou provimento a pedido de reexame interposto pelo interessado em face do Acórdão 4.477/2020 - 2ª Câmara, que considerou ilegal ato de concessão de aposentadoria ao recorrente, em virtude da presença da vantagem denominada opção em seus proventos.

Segunda Câmara

Justiça Federal de 1º e 2º Graus da 4ª Região/RS

3. Embargante: Eugênio Muzeka (XXX.327.509-XX)

13.1. Ministros presentes: Augusto Nardes (na Presidência), Aroldo Cedraz, Raimundo Carreiro e Jorge Oliveira (Relator).
13.2. Ministro-Substituto convocado que não participou da votação: Augusto Sherman Cavalcanti.
13.3. Ministros-Substitutos presentes: Marcos Bemquerer Costa e André Luís de Carvalho.

JORGE OLIVEIRA

Ministra Ana Arraes

Trata-se de embargos de declaração opostos por Eugênio Muzeka em face do Acórdão 11209/2020-TCU-Segunda Câmara, relatado pela Ministra Ana Arraes, que negou provimento a pedido de reexame interposto contra o Acórdão 4477/2020-TCU-Segunda Câmara. Esse último considerou ilegal e negou registro a ato de aposentadoria do interessado em razão da inclusão de rubrica referente à vantagem denominada 'opção' em seus proventos.
2.	Transcrevo, a seguir, excerto da peça recursal apresentada pelo interessado (peças 43 e 44) :
"III. Das Omissões e Obscuridades 
III.A. Da análise dos arts. 23 e 24 da Lei de Introdução às Normas do Direito Brasileiro. 
01. Com a devida e máxima vênia, há omissão e obscuridade em relação à análise dos artigos da Lei de Introdução às Normas do Direito Brasileiro, notadamente em relação aos arts. 6, 23 e 24, e art. 5º, XXXVI, da Constituição Federal e art. 260 do Regimento Interno do TCU. 
02. Isso porque, no presente caso, o E. TRF 4ª Região, após a análise dos registros funcionais e de contribuição do Recorrente, decidiu pela concessão de aposentadoria nos seguintes termos: 
'Trata o presente expediente sobre o pedido de aposentadoria voluntária com proventos integrais, formulado pelo servidor EUGÊNIO MUZEKA, matrícula 10141, Técnico Judiciário, Área Administrativa, Sem Especialidade, Nível Intermediário, Classe, C, Padrão 13, lotado no Centro Judiciário de Solução de Conflitos e Cidadania, pertencente ao Quadro Permanente de Pessoal da Seção Judiciária do Paraná (doc. 3431817) . 
A postulação do requerente tem como fundamento legal o art. 3º da EC nº 47, de 05/07/05, publicada no DOU de 06/07/05, acrescida da VPNI, prevista no artigo 62-A, da Lei nº 8.112/90, dispositivo acrescentado pelo art. 3º da Medida Provisória nº 2.225-45/01, incorporada nos termos do art. 3º da Lei nº 8.911/94, bem como da vantagem relativa à opção da função comissionada de nível FC-05, prevista no art. 18, § 2º, da Lei nº 11.416/06, tendo em vista o preenchimento dos requisitos do artigo 193, § 1º, da Lei nº 8.112/90, até 18/01/95, em decorrência do entendimento firmado no Acórdão nº 1.277/08-TCU-Plenário, e o Adicional de Qualificação-AQ, previsto nos arts. 14, caput, e § 5º, e 15, inciso III, ambos da Lei nº 11.416/06. 
O presente expediente foi autuado e instruído pela Seção Judiciária/PR, nos termos da Resolução nº 148/95, do Conselho da Justiça Federal, e encaminhado a este Tribunal, conforme despacho do Diretor do Foro/PR (doc. 3438483) . 
 (...) 
Analisada a documentação juntada ao Processo, verifica-se que o servidor preencheu, cumulativamente, em 11/12/16, todos os requisitos exigidos para concessão de aposentadoria voluntária com proventos integrais, na forma estabelecida pelo art. 3º da EC n.º 47/05, evidenciado no item 2 da Projeção de Aposentadoria-SJPR (doc. 3445242) .
Registre-se que o tempo de licença-prêmio por assiduidade, deferido e não usufruído, num total de 06 (seis) meses, NÃO está sendo computado em dobro para fins de concessão do abono de permanência e de aposentadoria na modalidade pretendida, razão pela qual poderá, S.M.J., ser convertido em pecúnia por ocasião da aposentadoria, nos termos da Resolução nº 238/13-CJF., conforme termo de opção do interessado (doc. 3437723) . 
Importa mencionar que o servidor já havia implementado os requisitos para aposentadoria voluntária com proventos integrais, com fundamento no art. 2º da EC nº 41/03, e por ter permanecido em atividade fez jus à concessão do abono de permanência, a partir de 07/07/16, a teor do § 5º do mesmo dispositivo legal, nos termos da Portaria nº 1333, de 06/07/16, PI/JFPR em 13/07/16 (doc, 3437732) . 
Relativamente à vantagem pessoal nominalmente identificada a ser incorporada nos proventos de aposentadoria, verificamos que a mesma encontra amparo legal no art. 62-A da Lei nº 8.112/90, introduzido pelo art. 3º da M.P. nº 2.225-45/01, incorporada nos termos do art. 3º da Lei nº 8.911/94, correspondendo a 08/10 (oito décimos) de FC-06 e 02/10 (dois décimos) de FC-04, conforme Certidão de Tempo de Serviço em Funções Comissionadas (doc. 3437696) , consoante legislação a seguir transcrita: 
 (...) 
Considerando o entendimento firmado no Acórdão nº 1.277/08-TCU-Plenário, tornou-se possível a incorporação da vantagem da opção, prevista no art. 2º da Lei nº 8.911/94, nos proventos de aposentadoria dos servidores, mesmo após a vigência da EC nº 20/98, que conferiu nova redação aos §§ 2º e 3º do art. 40 da CF/88 (proventos calculados com base no cargo efetivo e limitados ao teto constitucional) , admitindo que o tempo de serviço para outorga da aposentadoria seja preenchido a qualquer tempo, desde que implementados os requisitos previstos no subitem 9.3.1 do Acórdão nº 2.076/05-TCU-Plenário (implemento dos pressupostos temporais estabelecidos no art. 193 da Lei nº 8.112/90, até 18/01/95) . 
No caso em exame, verificamos que o servidor satisfez os pressupostos temporais estabelecidos no art. 193, § 1º, da Lei nº 8.112/90, a seguir transcrito, tendo em vista que esteve no exercício de funções comissionadas por 05 (cinco) anos consecutivos, até 18/01/95, conforme Certidão de Tempo de Serviço em Funções Comissionadas e relatório do art. 193 (doc. 3445537) . 
 (...) 
Verificamos que o servidor não exerceu a função comissionada de maior valor (FC-06) por um período mínimo de dois anos, conforme exigido no caput do art. 193 da Lei nº 8.112/90. Portanto, entendemos que o servidor poderá ter incorporado aos proventos de aposentadoria, S.M.J, a vantagem relativa à opção da função comissionada de nível FC-05, com base no critério estabelecido no § 1º do art. 193, acima transcrito, haja vista que nesta hipótese, não é exigido um período mínimo na função ou cargo em comissão.'
Verifica-se que, quando da concessão da aposentadoria, o E. TRF 4ª Região aplicou o entendimento do Pleno deste E. Tribunal de Contas da União, constante no v. Acórdão nº 2.076/05, vigente pelos últimos 14 anos, em que sempre defendeu a possibilidade de o servidor ativo levar tal 'vantagem opção' à inatividade. 
Com a devida máxima vênia, o v. acórdão que garantiu a aplicação do art. 193, da Lei nº 8.112/90 ao Embargante é de 2005, portanto, muito depois da publicação da EC 20 que é de 1998. Portanto, o fundamento constante no v. acórdão, em que decide que a partir da EC de 1998 não caberia mais o entendimento expressado em 2005 é, data venia, obscuro. 
04. A obscuridade é evidente, pois, no caso em tela, o Embargante exerceu seu direito à aposentação em 2017, momento anterior ao novo entendimento desta E. Corte de Contas que, com a devida vênia, sem alteração fática ou normativa, alterou seu entendimento após 14 (quatorze) anos. 
Desse modo, quando o Embargante exerceu seu direito à obtenção de aposentadoria, fazia jus a implementação da 'vantagem opção', nos termos da lei, Constituição Federal e do v. Acórdão TCU nº 2.076/05. 
05. Não bastassem as obscuridades acima, há omissão no v. acórdão em relação à aplicabilidade da lei no tempo, conforme disposição expressa da Constituição Federal, que prevê, em seu art. 5º, XXXVI, que: 'A lei não prejudicará o direito adquirido, o ato jurídico perfeito e a coisa julgada.' 
Além disso, a Lei de Introdução às Normas do Direito Brasileiro dispõe, em seu art. 6º, que 'A lei em vigor terá efeito imediato e geral, respeitando o ato jurídico perfeito, o direito adquirido e a coisa julgada'.
Da leitura do v. acórdão, com a devida e máxima vênia, verifica-se que os dispositivos indicados acima não foram analisados quando do julgamento do Pedido de Reexame. 
06. Ainda, há omissão e obscuridade na aplicação do art. 23 e 24 da LINDB ao Embargante, uma vez que se mantém aplicável a interpretação da época aos servidores dos quadros do Tribunal de Contas da União. 
Consta no v. acórdão o seguinte: 
5.29. A título ilustrativo, seria útil mencionar que o TCU, apreciando a mesma questão quanto a servidores de seus próprios quadros, empreendeu modulação de efeitos exclusivamente para os atos já registrados (julgados legais) por esta Corte de Contas, preservando a relação jurídica madura em razão de o ato administrativo complexo já estar aperfeiçoado (Acórdão 2988/2018-TCU-Plenário, subitem 9.3) : 
9.3. determinar à Secretaria-Geral de Administração que transforme em vantagem pessoal, passível de absorção pelos reajustes específicos concedidos às carreiras a que pertencem os servidores deste Tribunal, a retribuição parcial da função comissionada ('opção') paga a inativos e pensionistas cujos proventos são calculados com base na remuneração do servidor ativo e cujos atos concessórios já tenham sido objeto de registro. 
 (...) 
5.31. Nesse ponto, é preciso observar o teor do art. 260, § 2º, do Regimento Interno/TCU, cuja força normativa é extraída de expressa autorização legislativa (Lei 8.443/1992, art. 3º c/c o art. 39, § 1º) : 
Art. 260. [...] 
§ 2º O acórdão que considerar legal o ato e determinar o seu registro não faz coisa julgada administrativa e poderá ser revisto de ofício pelo Tribunal, com a oitiva do Ministério Público e do beneficiário do ato, dentro do prazo de cinco anos da apreciação, se verificado que o ato viola a ordem jurídica, ou a qualquer tempo, no caso de comprovada má fé.' 
06.1. Com a devida e máxima vênia, há obscuridade a respeito do motivo de as decisões proferidas aos servidores que integram os quadros do TCU não serem revistas, nos moldes do Acórdão 5919/2019 TCU e suposta violação ao disposto no art. 40, caput, § 2º, da Constituição Federal, diante do previsto no art. 260, § 2º, do Regimento Interno do TCU, vez que as decisões administrativas não comportam a coisa julgada.
06.2. Da análise da fundamentação do acórdão, verifica-se que está sendo respeitado o ato de aposentadoria dos servidores dos quadros do E. TCU, diante da necessidade de observância do previsto nos arts. 23 e 24 da LINDB. 
07. A respeito da Lei de Introdução às normas do Direito Brasileiro - LINDB, os arts. 23 e 24 preveem o seguinte: 
Art. 23. A decisão administrativa, controladora ou judicial que estabelecer interpretação ou orientação nova sobre norma de conteúdo indeterminado, impondo novo dever ou novo condicionamento de direito, deverá prever regime de transição quando indispensável para que o novo dever ou condicionamento de direito seja cumprido de modo proporcional, equânime e eficiente e sem prejuízo aos interesses gerais. 
Art. 24. A revisão, nas esferas administrativa, controladora ou judicial, quanto à validade de ato, contrato, ajuste, processo ou norma administrativa cuja produção já se houver completado levará em conta as orientações gerais da época, sendo vedado que, com base em mudança posterior de orientação geral, se declarem inválidas situações plenamente constituídas. 
Parágrafo único. Consideram-se orientações gerais as interpretações e especificações contidas em atos públicos de caráter geral ou em jurisprudência judicial ou administrativa majoritária, e ainda as adotadas por prática administrativa reiterada e de amplo conhecimento público. 
Ainda, a LINDB foi regulamentada pelo Decreto nº 9.830/2019, e, no que interessa por ora, tem-se:
Revisão quanto à validade por mudança de orientação geral: 
Art. 5º A decisão que determinar a revisão quanto à validade de atos, contratos, ajustes, processos ou normas administrativos cuja produção de efeitos esteja em curso ou que tenha sido concluída levará em consideração as orientações gerais da época. 
§ 1º É vedado declarar inválida situação plenamente constituída devido à mudança posterior de orientação geral. 
§ 2º O disposto no § 1º não exclui a possibilidade de suspensão de efeitos futuros de relação em curso. § 3º Para fins do disposto neste artigo, consideram-se orientações gerais as interpretações e as especificações contidas em atos públicos de caráter geral ou em jurisprudência judicial ou administrativa majoritária e as adotadas por prática administrativa reiterada e de amplo conhecimento público.
07.1. Com a devida e máxima vênia, há omissão a respeito da interpretação dos artigos destacados acima em relação ao Embargante, uma vez que não há análise a respeito do regime de transição de interpretação deste E. TCU, diante da interpretação vigente por mais de 14 (quatorze) anos. 
07.2. Não bastasse isso, a C. 2ª Turma não analisou a situação de o E. TRF 4ª Região ter concedido a aposentadoria ao Embargante em situação plenamente válida, com base em interpretação geral vigente adotada pelo TCU, de amplo conhecimento público, que vinculava as decisões administrativas de concessão de aposentadoria. 
08. Desse modo, pede-se, mui respeitosamente, que sejam sanadas as omissões e obscuridades indicadas acima, mediante pronunciamento jurisdicional que efetivamente aprecie os fundamentos apresentados no Pedido de Reexame. 
III.B. Obscuridade e omissão da suspensão da aplicação do Acórdão nº 1599/2019 pelo E. TRF da 1ª Região. Recente sentença proferida pelo TRF 1ª Região. 
01. Com a devida e máxima vênia, há omissão e obscuridade em relação ao disposto na decisão proferida pelo E. TRF 1ª Região (Sindicato dos Trabalhadores do Poder Judiciário e do Ministério Público da União no Distrito Federal - SINDJUS/DF ingressou com a Ação nº 1035883- 44.2019.4.01.3400 requerendo a declaração de nulidade do Acórdão nº 1599/2019) , que suspendeu os efeitos o Acórdão TCU nº 1599/2019.
02. Conforme exposto pelo ora Embargante, em 21/01/2020, o E. TRF1 deferiu o pleito liminar do SINDIJUS nos seguintes termos:
Durante os últimos 14 (quatorze) anos, ou seja, de 2005 a 2019, os órgãos e as entidades da Administração Pública Federal, em observância à decisão do TCU, aplicaram o entendimento consubstanciado no Acórdão 2076/2005-TCU-Plenário de que os servidores públicos, que tenham satisfeitos até a data de 18 de janeiro de 1995 os pressupostos estabelecidos no art. 193 da Lei 8.112/1990, ainda que sem os requisitos para a aposentação em qualquer modalidade, tinham assegurados na aposentadoria a vantagem decorrente da opção, prevista no art. 2º da Lei 8.911/1994. Agora, sem qualquer alteração legislativa ou fato novo que justifique uma alteração no entendimento até então em vigor, não deve, em princípio (cognição sumária) , o Tribunal de Contas da União restringir o mencionado direito apenas aos servidores que tenham satisfeito os pressupostos temporais estabelecidos no art. 193 da Lei 8.112/1990, desde que tenham se aposentado, em qualquer modalidade, até a vigência da Emenda Constitucional 20/1998, pois quando foi julgado o Processo Processo 014.277/1999-9, no dia 30/11/2005, que deu origem ao Acórdão 2076/2005-TCU-Plenário, a referida emenda constitucional já estava em vigor e foi devidamente considerada nos fundamentos da referida decisão. 
 (...) 
O princípio da segurança jurídica, que veda a desconstituição injustificada de atos ou situações jurídicas, mesmo quando ocorre alguma inconformidade com o texto legal durante sua constituição, deve ser observado e respeitado na hipótese em exame, (cognição sumária) , pelo menos com a adoção da proposta da Secretaria de Fiscalização de Pessoal (Sefip) - TCU, no sentido de não se aplicar o Acórdão 1599/2019-TCU-Plenário 'aos atos de aposentadoria expedidos com base no entendimento decorrente do Acórdão 2076/2005-TCU-Plenário, e já publicados no órgão de imprensa oficial até a data da publicação da presente decisão', pois os servidores públicos federais, que fizeram opção pela aposentadoria antes do dia 10/07/2019, não devem ser surpreendidos com uma posição prejudicial, depois de 14 (quatorze) anos de um entendimento sólido em fundamentos jurídicos e pacificado no âmbito do TCU. À luz do art. 5º, XXXVI, da Constituição Federal, as vantagens concedidas por prazo certo e em função de determinadas condições não podem, em princípio (cognição sumária) , ser revogados ou modificados por legislação superveniente, sob pena de violação do direito adquirido e do princípio constitucional da segurança jurídica. 
 (...) 
Percebe-se que a adoção do novo entendimento em 10/07/2019, com mudança na orientação sedimentada há 14 (quatorze) anos pelo próprio Tribunal de Contas da União (Acórdão 2076/2005-TCU-Plenário TCU) , afronta os princípios da segurança jurídica e isonomia, restando clara a existência da probabilidade do direito, o que enseja o pedido de tutela provisória recursal. 
 (...) 
Pelo exposto, DOU PROVIMENTO ao agravo de instrumento, para, deferindo a tutela provisória recursal, suspender a aplicação do entendimento firmado no Acórdão 1599/2019-TCU-Plenário/TCU de que: 'é vedado o pagamento das vantagens oriundas do art. 193 da Lei 8.112/1990, inclusive o pagamento parcial da remuneração do cargo em comissão ('opção') , aos servidores que implementaram os requisitos de aposentadoria após 16/12/1998, data de publicação da Emenda Constitucional 20, que limitou o valor dos proventos à remuneração do cargo efetivo no qual se deu a aposentadoria'; essa decisão vigorará até o julgamento colegiado deste agravo, ou até eventuais ulteriores decisão ou sentença pelo juízo primitivo. 
Cumpre transcrever, novamente, a fundamentação do E. TRF 4ª Região, quando da concessão da aposentadoria ao Recorrente: 
'Considerando o entendimento firmado no Acórdão nº 1.277/08-TCU-Plenário, tornou-se possível a incorporação da vantagem da opção, prevista no art. 2º da Lei nº 8.911/94, nos proventos de aposentadoria dos servidores, mesmo após a vigência da EC nº 20/98, que conferiu nova redação aos §§ 2º e 3º do art. 40 da CF/88 (proventos calculados com base no cargo efetivo e limitados ao teto constitucional) , admitindo que o tempo de serviço para outorga da aposentadoria seja preenchido a qualquer tempo, desde que implementados os requisitos previstos no subitem 9.3.1 do Acórdão nº 2.076/05-TCU-Plenário (implemento dos pressupostos temporais estabelecidos no art. 193 da Lei nº 8.112/90, até 18/01/95) .' 
03. Com a devida e máxima vênia, há omissão no v. acórdão proferido, uma vez que não analisou r. decisão judicial proferida acima, que suspendeu os efeitos do v. acórdão nº 1599/2019 deste C. Tribunal de Contas da União, que está com sua aplicabilidade suspensa, diante da violação aos princípios constitucionais, notadamente a segurança jurídica e ato jurídico perfeito, em nítido desrespeito às determinações do Poder Judiciário. 
03.1. A análise das decisões proferidas pelo Poder Judiciário é de extrema importância ao caso em tela, pois demonstra a violação aos princípios constitucionais indicados acima. Não bastasse isso, recentemente foi publicada r. sentença nos autos ajuizados pelo Sindijus (Ação nº 1035883-44.2019.4.01.3400) , julgando procedentes os pedidos, nos seguintes termos: (doc. em anexo) 
' (...) 
O objeto da lide passa pela análise do disposto no Acórdão 2.076/2005 do Tribunal de Contas da União, que dispõe: 'na aposentadoria a vantagem decorrente da opção, prevista no art. 2º da Lei nº 8.911/94, aos servidores que, até a data de 18 de janeiro de 1995, tenham satisfeito os pressupostos temporais estabelecidos no art. 193 da Lei 8.112/90, ainda que sem os requisitos para aposentação em qualquer modalidade.
 (...) 
Assim, evidente que a alteração do entendimento proferido pelo próprio órgão de controle externo, ao longo de quase 15 anos o adotando a ré, gerou direito adquirido aos substituídos da autora, uma vez que estabilizou a relação jurídica. Sendo defeso o entendimento já sedimentado pela ré e modificado após anos, ter o seu espectro limitado, supervenientemente, apenas em prol dos servidores públicos que tenham se aposentado até a Emenda Constitucional n 20 de 1998. 
Quanto a alegação da União de que ao caso não há que se falar em decadência, apenas tendo o seu lapso temporal iniciado o computo quinquenal após o julgamento do TCU do ato de aposentadoria do servidor, tal fundamento não encontra respaldo e soa contraditório, uma vez que é a decisão do próprio TCU, consubstanciada no Acórdão 2.076/2005, que a parte autora deseja ser reconhecida, diante do direito adquirido, já que, repiso, a própria administração pública a vinha aplicando há cerca de quase 15 anos. 
Reforço que a segurança jurídica, com a estabilidade das relações interpessoais, é um dos pilares do Estado Democrático de Direito. A higidez do sistema jurídico, que não pode ser alterada sem modificações legislativas supervenientes a justificar, exige que as interpretações das normas jurídicas já postas sejam respeitadas e validadas pela Administração Pública, principalmente, diante do longo decurso de tempo. 
 (...) 
Pelo teor, resta inconteste que a ré vinha seguindo o entendimento acima do órgão de controle externo, sem controvérsia quanto ao direito dos servidores públicos da opção prevista no art. 2º da Lei 8.911/1994 c/c o art. 193 da Lei 8112/90, desde que atendidos os requisitos até a data limite de 18/01/1995. 
 (...) 
Por conseguinte, com base na decisão supracitada, não há como ignorar a decisão do Tribunal de Contas da União em 2005, exarada no Acórdão 2076/2005-TCU-Plenário) , que havia firmado entendimento para assegurar o direito à aposentação com a vantagem a todos os servidores que tivessem cumprido o requisito temporal do art. 193 da Lei nº 8.112/1990 até 19/01/1995, situação em que inúmeros pedidos de aposentadorias foram deferidos nos ditames da interpretação que vigorou ao longo de quase 15 anos. 
Ante o exposto, julgo PROCEDENTE o pedido autoral, nos termos do art. 487, I, do CPC, para que se faça incidir o entendimento do TCU, proferido no Acórdão 2.076/2005, aplicado nos últimos 14 (quatorze) anos, no sentido de assegurar 'na aposentadoria a vantagem decorrente da opção, prevista no art. 2º da Lei nº 8.911/94, aos servidores substituídos da autora que, até a data de 18 de janeiro de 1995, tenham satisfeito os pressupostos temporais estabelecidos no art. 193 da Lei 8.112/90, ainda que sem os requisitos para aposentação em qualquer modalidade.'
04. Não bastasse a omissão na análise das determinações judiciais, há obscuridade no v. acórdão, uma vez que, ao justificar a não aplicação do entendimento contido na decisão proferida pelo E. TRF 1ª Região, esta C. 2ª Câmara entendeu que seria aplicada a regra prevista no art. 193, § 2º, da Lei 8.112/1990 e Acórdão 5.919/2019. 
04.1 No entanto, conforme decisões transcritas acima, evidente a violação à segurança jurídica e estabilidade das relações, diante do entendimento aplicado por este E. TCU ao longo de 14 (quatorze) anos. Assim, diante da violação aos princípios constitucionais, a aplicação da regra prevista no art. 193, § 2º, da Lei 8.112/1990 e Acórdão 5.919/2019 se mostra, no mínimo, obscura, pois ausente no v. acórdão a demonstração de compatibilidade entre as recentes decisões proferidas pelo Poder Judiciário e a aplicação dos artigos invocados no v. acórdão da C. 2ª Turma. 
05. Diante do todo exposto, se faz necessária e imprescindível a oposição dos presentes embargos de declaração para sanar a omissão e obscuridade existente no caso em tela. 
IV. DO PEDIDO 
Diante de todo o exposto e do muito que será suprido por Vossa Excelência, requer-se o recebimento dos presentes embargos de declaração, para que sejam supridas e sanadas as omissões e obscuridades acima apontadas, bem como seja atribuído efeito suspensivo ao cumprimento do v. acórdão proferido em sede recursal, nos termos do art. 287, § 3º, do Regimento Interno do TCU."
	É o relatório.

8.1. Melina Breckenfeld Reck (33.039/OAB-PR) e outros, representando Eugênio Muzeka

Não atuou

EMBARGOS DE DECLARAÇÃO. NÃO PROVIMENTO DE PEDIDO DE REEXAME INTERPOSTO CONTRA DECISÃO QUE CONSIDEROU ILEGAL E NEGOU REGISTRO A ATO DE APOSENTADORIA. PAGAMENTO DA PARCELA DENOMINADA 'OPÇÃO'. IMPLEMENTAÇÃO DOS REQUISITOS PARA INATIVAÇÃO APÓS O ADVENTO DA EMENDA CONSTITUCIONAL 20/1998. AUSÊNCIA DE CONTRIBUIÇÃO PREVIDENCIÁRIA SOBRE A PARCELA. AUSÊNCIA DE OMISSÕES, CONTRADIÇÕES OU OBSCURIDADES. DECISÕES JUDICIAIS QUE NÃO AFETAM A EFICÁCIA DA DELIBERAÇÃO DO TCU. REJEIÇÃO DOS EMBARGOS. CIÊNCIA.

APOSENTADORIA (APOS)

não atuou

Presentes os requisitos de admissibilidade, gerais e específicos, conheço dos embargos de declaração opostos por Eugênio Muzeka contra o Acórdão 11209/2020-TCU-Segunda Câmara (relatora a Ministra Ana Arraes) , por meio do qual este Tribunal negou provimento a pedido de reexame interposto pelo interessado em face do Acórdão 4477/2020-TCU-Segunda Câmara (relator o Ministro-Substituto André Luís de Carvalho) .  Neste último, o TCU considerou ilegal ato de concessão de aposentadoria ao recorrente, em virtude da presença da vantagem denominada "opção" em seus proventos.
O embargante, em breve síntese, suscitou as seguintes falhas no julgado recorrido:
a) obscuridade quanto ao juízo de que após a edição da Emenda Constitucional 20/1998 não caberia a legalidade do ato com base no Acórdão 2076/2005-TCU-Plenário;
b) omissão quanto à análise da aplicabilidade da lei no tempo e consequentes efeitos do direito adquirido, do ato jurídico perfeito e da coisa julgada;
c) omissão e obscuridade na consideração dos efeitos dos arts. 23 e 24 da LINDB ao embargante, eis que, supostamente, a interpretação anterior estaria mantida para os servidores do TCU;
d) obscuridade na suposta ausência de revisão dos atos relativos aos servidores do TCU e "violação ao disposto no art. 40, caput e § 2º, da Constituição Federal, diante do previsto no art. 260, § 2º, do Regimento Interno do TCU, vez que as decisões administrativas não comportam a coisa julgada";
e) omissão decorrente da falta de análise sobre eventual transição de interpretação do TCU sobre a matéria;
f)  omissão e obscuridade em relação aos efeitos da "decisão proferida pelo E. TRF 1ª Região (Sindicato dos Trabalhadores do Poder Judiciário e do Ministério Público da União no Distrito Federal - Sindjus/DF ingressou com a Ação nº 1035883-44.2019.4.01.3400 requerendo a declaração de nulidade do Acórdão nº 1599/2019) , que suspendeu os efeitos do Acórdão TCU nº 1599/2019".
Longe de caracterizar quaisquer das falhas que justificam a oposição dos embargos de declaração, o recorrente, invariavelmente, levanta discussões de mérito que não podem ser apreciadas na via recursal eleita e, no mais das vezes, contesta matéria devidamente abordada na decisão embargada.
Não configura omissão a decisão que incorpora às razões de decidir do relator as análises realizadas no âmbito da unidade técnica ou do Ministério Público junto ao TCU, constantes do relatório integrante da deliberação, sendo dispensável a sua repetição no voto fundamentador da decisão. Assim, considera-se fundamentada a deliberação do TCU em que as questões suscitadas foram enfrentadas em algum dos elementos que a compõem, seja no relatório ou no voto do relator (art. 1º, § 3º, da Lei 8.443/1992) .
Além de expressamente manifestar concordância e acolhimento aos fundamentos constantes dos pareceres da unidade instrutiva e do MPTCU, o voto que conduziu a decisão embargada assentou a ilegalidade do ato perante o disposto na EC 20/1998; afastou as argumentações quanto ao direito adquirido, à coisa julgada e ao ato jurídico perfeito; asseverou não ter havido violação aos princípios da irretroatividade de nova interpretação, da segurança jurídica e da isonomia; e distinguiu a competência constitucional desta Corte para fins de análise e registro de atos de pessoal em face daquelas afetas ao Poder Judiciário.
Nesse sentido, são os seguintes trechos do voto que integrou o Acórdão 11209/2020-TCU-Segunda Câmara: 
"3.1. o ato em reexame contrariou a Emenda Constitucional 20/1998, considerando que as vantagens decorrentes do exercício de cargo em comissão, função de confiança ou função gratificada têm natureza transitória e, portanto, não integram permanentemente a remuneração;
3.2. 	as parcelas remuneratórias decorrentes do exercício desses cargos e funções deixaram de constituir base de incidência para a contribuição previdenciária a partir da vigência daquela emenda, consoante a Decisão 683/2001 - Plenário (redator o ministro Ubiratan Aguiar) ;
3.3. 	não houve violação aos princípios da irretroatividade de nova interpretação, da segurança jurídica e da isonomia nem ao do direito adquirido, precipuamente porque o julgador deve se submeter à lei e às disposições de caráter normativo, e não à jurisprudência, e o ato de aposentadoria, por sua natureza, somente se aperfeiçoa após seu registro por este Tribunal; 
3.4. 	a competência prevista no art. 70, inciso III, da Constituição de 1988, de apreciação, para fins de registro, das concessões de aposentadoria, é privativa desta Corte de Contas. Assim, independentemente do deslinde do citado Processo 1041687-08.2019.4.01.0000, em trâmite no TRF-1ª Região, deve-se manter o julgamento pela ilegalidade da concessão em apreço."
Acrescento, pela pertinência, as seguintes análises que também constaram da deliberação embargada:
"5.	 De fato, a matéria em pauta se encontra pacificada no âmbito  deste Tribunal, que, a partir do mencionado Acórdão 1599/2019-TCU-Plenário, firmou entendimento segundo o qual é 'vedado o pagamento das vantagens oriundas do art. 193 da Lei 8.112/1990, inclusive o pagamento parcial da remuneração do cargo em comissão ('opção') , aos servidores que implementaram os requisitos de aposentadoria após 16/12/1998, data de publicação da Emenda Constitucional 20, que limitou o valor dos proventos à remuneração do cargo efetivo no qual se deu a aposentadoria'.
6.	Além disso, a jurisprudência apregoa que é 'vedado ao servidor público carrear para os proventos da aposentadoria ou para a pensão por ele instituída parcela da remuneração sobre a qual não incidiu desconto previdenciário' (Acórdão 5919/2019-TCU-Primeira Câmara, da relatoria do ministro Benjamin Zymler, entre outros julgados) .
 (...) 
12.	Em relação aos demais argumentos recursais, ao endossar as conclusões da unidade técnica, considero que, diante da ilegalidade do ato, não é cabível acatar as alegações acerca de violação aos princípios da irretroatividade de nova interpretação, segurança jurídica, da isonomia e do direito adquirido, porquanto a aposentadoria deve observar as regras vigentes no momento da implementação de todos os requisitos legais para concessão do benefício."
 É de se concluir que, além de incabíveis as contestações em sede de embargos, a apreensão da natureza complexa do ato de aposentadoria é razão bastante para afastar a quase totalidade dos argumentos. Considerando que o ato ora examinado não foi registrado, não há ato jurídico perfeito, válido e eficaz capaz de gerar direito a ser assegurado.
Aliás, em se tratando de atos complexos, a regra geral é que a inexistência de registro afasta a exigibilidade da arguida modulação de efeitos para transformar a vantagem em parcela compensatória. Ao contrário do que alegou o embargante, sob tal compreensão, o Acórdão 2988/2018-TCU-Plenário autorizou a conversão da "opção" em vantagem pessoal a ser absorvida especificamente para os servidores com atos já apreciados e registrados pelo TCU, o que não se verifica no caso do recorrente.
Nada obstante, é importante mencionar que, na recente prolação do Acórdão 565/2021-TCU-Plenário, ao avaliar o pagamento da rubrica "opção" do art. 193 da Lei 8.112/1990 em toda a Administração Pública, o TCU determinou: i) a supressão imediata da vantagem "opção" nos casos em que os atos foram expedidos há menos de cinco anos e ainda não foram julgados pelo TCU; ii) a revisão dos atos com pagamentos irregulares cujos registros tenham sido feitos há menos de cinco anos; iii) a transformação da "opção" em vantagem pessoal a ser absorvida por reajuste futuros quando vigentes há mais de cinco anos e ainda sem registro; e iv) em relação aos atos que já foram apreciados ou considerados tacitamente registrados há mais de cinco anos, a transformação da parcela "opção" em vantagem pessoal nominalmente identificada - VPNI, sujeita exclusivamente aos reajustes gerais dos servidores públicos.
O ato de aposentadoria objeto deste processo iniciou vigência em 20/02/2017 e foi submetido ao TCU em 27/04/2017, tendo sido apreciado em 30/04/2020. Assim, é forçoso observar que a impugnação dos pagamentos da vantagem "opção" ao recorrente está em perfeita sintonia com o recente Acórdão 565/2021-TCU-Plenário, que enseja a imediata supressão da rubrica para o caso do servidor interessado, cujo ato foi emitido há menos de cinco anos e seu registro negado.
No tocante às supostas omissão e obscuridade no exame dos efeitos de provimentos judiciais, em especial a mencionada decisão proferida pelo TRF da 1ª Região na Ação nº 1035883-44.2019.4.01.3400, ainda que a decisão embargada tenha aduzido fundamentos suficientes para rejeitar a pretensão recursal, acrescento que o TCU tem inúmeros precedentes recentes no sentido de que as determinações judiciais pela incidência do entendimento proferido no Acórdão 2076/2005-TCU-Plenário não socorreriam aos interessados. Este Tribunal tem avaliado que o referido acórdão não discutiu as limitações impostas pela EC 20/1998 e apenas orientou a revisão dos atos de concessão editados sob a inspiração da Decisão 481/1997, então reconhecidamente antijurídica. Em outros termos, o escopo do Acórdão 2076/2005-TCU-Plenário seria mais reduzido do que o alvitrado pelo embargante.
Pela clareza, transcrevo excerto do voto proferido pelo Ministro Benjamin Zymler na condução do Acórdão 1436/2021-TCU-Primeira Câmara (destaques acrescidos) :
"39. (...) o pedido do sindicato foi atendido liminarmente para assegurar aos servidores substituídos pelo ente corporativo, já aposentados ou que já tinham requerido a aposentadoria até 10/7/2019, o entendimento consubstanciado no Acórdão 2076/2005-TCU-Plenário, o qual supostamente teria sido alterado pelo Acórdão 1599/2019-TCU-Plenário desta Corte.
40.	Ocorre que o TCU em nenhum momento desconstituiu ou tornou insubsistente o Acórdão 2.076/2005. É dizer, o posicionamento prestigiado no Acórdão 2076/2005-TCU-Plenário de maneira alguma vem sendo transgredido pelo Tribunal em virtude do entendimento fixado no Acórdão 1599/2019-TCU-Plenário.
41.	De fato, como exaustivamente demonstrado neste voto, a finalidade do Acórdão 2.076/2005 foi tão somente orientar a revisão dos atos de concessão editados sob a inspiração da Decisão 481/1997, então reconhecidamente antijurídica. Para que não pairem dúvidas a respeito, reproduzo a íntegra daquela deliberação (ênfase acrescentada) :
Acórdão 2076/2005-TCU-Plenário
'ACORDAM os Ministros do Tribunal de Contas da União, reunidos em Sessão do Plenário, ante as razões expostas pelo Revisor, e com fundamento nos arts. 1º, inciso II, e 34 da Lei nº 8.443/92, em:
9.1. conhecer dos embargos de declaração opostos pelos interessados acima nominados, para, no mérito, acolhê-los, tornando insubsistente o Acórdão 589/2005-TCU-Plenário-TCU;
9.2. alterar o item 8.5 da Decisão nº 844/2001-Plenário-TCU, que passa a ter a seguinte redação:
'8.5. determinar aos órgãos e entidades da Administração Pública Federal direta, autárquica e fundacional que promovam, de imediato, sob pena de responsabilidade solidária, o reexame dos atos de aposentadoria emitidos sob orientação das Decisões nº s 481/97-Plenário-TCU e 565/1997-Plenário-TCU, para a exclusão da parcela opção, derivada exclusivamente da vantagem 'quintos' ou 'décimos', dispensando-se a restituição dos valores recebidos de boa-fé, nos termos da Súmula 106 da Jurisprudência deste Tribunal';
9.3. esclarecer que, para fins do disposto no item 8.5 da Decisão nº 844/2001-Plenário-TCU, com a redação dada por este Acórdão, deve ser observado o seguinte:
9.3.1. é assegurada na aposentadoria a vantagem decorrente da opção, prevista no art. 2º da Lei nº 8.911/94, aos servidores que, até a data de 18 de janeiro de 1995, tenham satisfeito os pressupostos temporais estabelecidos no art. 193 da Lei 8.112/90, ainda que sem os requisitos para aposentação em qualquer modalidade;
9.3.2. em atenção aos princípios da segurança jurídica, da boa-fé e da isonomia, a determinação constante do item 8.5 da Decisão nº 844/2001-Plenário-TCU, com a redação dada por este Acórdão, não se aplica aos atos de aposentadoria expedidos com base no entendimento decorrente das Decisões nº s 481/1997-Plenário e 565/1997-Plenário, e já publicados no órgão de imprensa oficial até a data da publicação da Decisão nº 844/2001-Plenário (DOU de 25/10/2001) '.
 (...) 
43.	Insisto: a despeito de prolatado em 2005, o Acórdão 2.076 deste Tribunal teve o específico propósito de encerrar a polêmica instalada na Corte com a edição da malfadada Decisão Administrativa 481/1997; mais especificamente, o único escopo do acórdão de 2005 foi uniformizar o tratamento a ser dado aos atos - então reconhecidamente ilícitos, diga-se de passagem - produzidos sob inspiração da decisão de 1997. Por certo, não se pode conceber - e tal jamais foi a pretensão do TCU - que uma controvertida decisão administrativa subsista, como fonte de direito, a substancial modificação do quadro normativo em que engendrada. Logo, os efeitos de ambas as deliberações (Decisão 481/1997 e Acórdão 2.076/2005) se circunscrevem - necessária e exclusivamente - ao período que antecede a promulgação da Emenda 20.
 (...) 
45.	Afora isso, o Acórdão 2076/2005-TCU-Plenário, ao apreciar em recurso a Decisão 844/2001-Plenário, manteve incólume o entendimento de que as parcelas 'opção' e 'quintos' são inacumuláveis (...) 
46.	Não é de somenos salientar, ainda, que a EC 20 não se limitou a fixar como teto do benefício previdenciário do servidor a remuneração de seu cargo efetivo. Mais que isso, ela conferiu ao regime de previdência do funcionalismo caráter contributivo e erigiu como balizas 'critérios que preservem o equilíbrio financeiro e atuarial' do sistema, aspectos que seriam inexoravelmente malferidos caso se admitisse a inclusão nos proventos de parcelas isentas de contribuição de custeio (como ocorre há mais de duas décadas com a 'opção') e o pagamento de benefícios em valores superiores à remuneração percebida em atividade (como aquele conferido ao interessado) . 
47.	No ponto, peço licença para consignar que também sobre isso a jurisprudência do TCU é longeva. Eis como esta Corte de Contas, ainda em 2008, advertiu um órgão do Poder Judiciário:
'no regime contributivo previdenciário constitucional é vedado ao servidor público carrear para os proventos da aposentadoria ou para a pensão por ele instituída parcela da remuneração sobre a qual não incidiu desconto previdenciário' (item 9.2.1 do Acórdão 1286/2008-TCU-Plenário) .
48.	A propósito, na antecipação de tutela deferida pelo TRF-1, não há nenhuma determinação no sentido de afastar a aplicação das disposições da EC 20/1998 para os atos de aposentadoria editados sob a nova ordem. Tampouco é possível conceber que a referida decisão tenha alçado a peculiar interpretação dada pelo SINDMPU ao Acórdão 2076/2005-TCU-Plenário à condição de cláusula pétrea, imune, até mesmo, a alterações supervenientes no regime previdenciário promovidas por meio de emenda à Constituição Federal.
49.	Assim, a eficácia do decisum (como a dos demais referidos pelo MPF, a propósito) há de ser compreendida como adstrita aos aposentados até a edição da EC 20/1998 cuja 'opção' tenha sido concedida à luz das orientações expressas na Decisão 481/1997-TCU-Plenário e que não acumulem 'opção' e 'quintos', tudo nos exatos termos do Acórdão 2076/2005-TCU-Plenário (...) "
Por conclusão, ausentes elementos que configurem omissão, obscuridade ou contradição, os embargos de declaração opostos por Eugênio Muzeka contra o Acórdão 11209/2020-TCU-Segunda Câmara devem ser rejeitados.
	Ante o exposto, VOTO por que o colegiado adote a minuta de acórdão que submeto à apreciação.
TCU, Sala das Sessões Ministro Luciano Brandão Alves de Souza, em 11 de maio de 2021.
JORGE OLIVEIRA 
Relator